【裁判字號】    97,交抗,276
【裁判日期】    971031
【裁判案由】    聲明異議
【裁判全文】
臺灣高等法院臺南分院交通事件裁定   97年度交抗字第276號
抗  告  人
即受處分人  甲○○
上列抗告人因違反道路交通管理處罰條例案件，不服臺灣臺南地
方法院中華民國97年9月4日所為裁定（97年度交聲字第584號）
，提起抗告，本院裁定如下：
    主  文
抗告駁回。
    理  由
一、抗告意旨略以：
(一)、抗告人任職於臺灣鐵路管理局嘉義工務段新營分駐所新營道
    班，擔任維修保養軌道之技術工，是日接獲新營分駐所電話
    通知，於臺一線省道急水溪橋堤岸北方十二號ＡＢ道岔，有
    輛貨車留置，奉命前往查看，該處為防汛專用便道，一般車
    輛應不會行駛至此處，且發現不明車輛留置之目擊第一人，
    為行經該處路段之火車司機，若非在影響行車安全之緊急危
    難狀態下，否則不會通報連絡抗告人至該處地點察看，抗告
    人至現場觀察後認定該車輛停放位置（車頭朝向軌道）已侵
    入建築界線，恐有妨害列車運轉之虞。
(二)、抗告人騎乘機車由堤岸邊回往新營分駐所回報處理經過，途
    中沿臺一線由南向北行駛，因情況緊急，急於趕回新營分駐
    所，向值班人員報告現場狀況，再由值班同仁轉知新營站行
    車室，待下一步指示或後續處置事宜，因臨時交辦之緊急任
    務，按正常通報流程為回報確認無誤且無進一步指示後，才
    算是完成整件交辦任務，抗告人在前往新營分駐所回報途中
    ，因闖紅燈遭警攔停，於這段時間內未完成回報前，尚處於
    執行勤務中，基於緊急危難公務情況緊急致交通違規，實為
    出於不得已之行為，提出抗告之由。
(三)、抗告人因受臨時交辦緊急任務，基於對工作熱忱且負責任之
    態度，於休假期間仍出勤配合勤務，因急於處理通報後續狀
    況，致交通違規出於不得已之行為，故請撤銷原裁定，更為
    適當之裁定云云。
二、原裁定以：
(一)、異議人（即本件抗告人）甲○○於民國（下同）九十七年五
    月三日十七時三十分許，騎乘車牌號碼ＴＦＺ－４５１號輕
    型機車，沿臺南縣新營市臺一線由南向北行駛，行經臺一線
    與工業街口交岔而有燈光號誌管制之交岔路口時闖紅燈，經
    原處分機關即交通部公路總局嘉義區監理所新營監理站以上
    揭違規事實明確，依道路交通管理處罰條例第五十三條第一
    項、第六十三條第一項第三款規定，對異議人裁處罰鍰新臺
    幣（下同）一千八百元、並記違規點數三點。異議人固稱其
    係因執行工程救險、施行列車防護及避免行事事故之任務，
    於行經該路段時闖紅燈，為鐵路行車規則第六條及第七條規
    定之執行工程救險任務等云，然查：
  1.按因避免自己或他人生命、身體、自由、名譽或財產之「緊
    急危難」而出於「不得已」之行為，不予處罰，但避難行為
    過當者，得減輕或免除其處罰，行政罰法第十三條固有明文
    ，惟得以主張緊急避難者，首須存在緊急危難狀態，且行為
    人出於避難意思，而出於不得已之行為者，始足當之。查新
    營分駐所因於九十七年五月三日十七時二分許，接獲交通部
    臺灣鐵路管理局新營站曾副站長轉報在十二道岔處附近之堤
    岸旁，有一輛可疑小貨車停留，新營分駐所遂於同日十七時
    五分許電話聯絡異議人前往查看，且異議人於同日十七時二
    十五分回報發現該處停留一輛車牌號碼ＹＰ─０１２０號、
    無人在車上之自小貨車（下稱ＹＰ─０１２０號車），嗣再
    通知新營行車室等情，有新營分駐所九十七年五月三日值勤
    紀錄簿及交通部臺灣鐵路管理局九十七年六月二十三日鐵運
    轉字第０九七００一三七七二號函各一份可憑，是異議人固
    於九十七年五月三日十七時二分許，經新營分駐所聯絡指示
    而至十二道岔處附近之堤岸旁，查看在該處停留之ＹＰ─０
    １２０號車之狀況，惟該事由雖屬危險，但尚非緊急危難：
  (1)異議人除陳稱：我自戶籍地騎ＴＦＺ－４５１號機車至十二
    號道岔處堤岸邊，發現ＹＰ─０１２０號車停在專用之防汛
    道路上，車上無人，我就下堤防的邊坡，想找尋車主移車，
    但車主不在現場，我就步行至十二道岔處，看道岔、軌道並
    無異狀，「因未立即影響行車」，且我的職務就只是負責至
    上址查看有無異狀，即算結束，當時我身上未攜帶無線電機
    ，而十二道岔處距離新營分駐所「又僅有五百公尺」，我遂
    騎ＴＦＺ－４５１號機車前往新營分駐所簽名通報我有至上
    址處理，因想已處理完了要趕快回去，而在行經本件交岔路
    口時闖紅燈等語外，尚稱：「當時身上有帶手機」，因想先
    找ＹＰ─０１２０號車之司機，而且十二道岔處無異狀，沒
    有立即影響行車，我就騎機車回新營分駐所通報，而未在上
    址即以手機向分駐所回報等語，且查ＹＰ─０１２０號車固
    曾停在十二號道岔處堤岸邊之防汛道路上，然該停車之位置
    距離鐵軌容有一段碎石間隔距離，而非在鐵軌或極為接近鐵
    軌之處，有交通部臺灣鐵路管理局九十七年六月二十三日鐵
    運轉字第０九七００一三七七二號函附之九十七年五月三日
    發現不明車輛停車處之照片三張可參，是十二號道岔處堤岸
    邊之防汛道路上固停有一部無人在車上之ＹＰ─０１２０號
    車，惟依上開所見ＹＰ─０１２０號車停放之位置，是否存
    有影響行車安全之緊急危難狀態，已非無疑，更況異議人經
    查看十二ＡＢ道岔處無異狀後，係在認為已結束其應執行之
    職務，復未見存有對行車安全立即影響之狀態等認知下，因
    未攜帶無線電機具，又與新營分駐所相距非遠，遂騎駛ＴＦ
    Ｚ－４５１號機車由十二道岔處堤岸邊，前往新營分駐所簽
    名通報，亦即異議人由十二道岔處堤岸邊騎駛ＴＦＺ－４５
    １號機車沿臺南縣新營市臺一線由南向北行駛，係因認為已
    完成新營分駐所發交處理之職務，而前往新營分駐所簽名通
    報曾有處理該項職務之原故，當時客觀上已難認有何立即影
    響行車安全之緊急危難狀態，且異議人在主觀上亦無所謂排
    除緊急危難之避難意思，則異議人在前往新營分駐所簽名回
    報之途中，於本件交岔路口闖紅燈之行為，無從認為符合行
    政罰法第十三條所指為圖緊急避難而為之不得已行為，自不
    容其據以為免除闖紅燈違規責任之理由。
  (2)又鐵路行車規則第六條「正線應每日至少巡視一次；正線因
    災害致有妨害列車運轉之虞時，應派人監視並採取安全防護
    措施」以及第七條「路線遇有不能保持列車依規定速度安全
    運轉時，應以號誌表示之，並在應特別注意之處所派人監視
    ；站外正線因臨時發生障礙須使列車停車時，應即施行列車
    防護」等規定，僅在指示應每日巡視鐵路正線，且遇有災害
    致妨害列車運轉之虞，或有臨時發生障礙須使列車停車等狀
    況時，應派人監視或施行列車防護，惟本件異議人係認為已
    完成交辦職務，而在騎車前往新營分駐所之途中闖紅燈，其
    當時顯非處於負有執行上開鐵路行車規則第六條、第七條所
    指監視或施行列車防護等職務在身之狀態，並無從據以卸退
    違規之責。
(二)、綜上所述，異議人於上開時、地，行經有燈光號誌管制之交
    岔路口時，有闖越紅燈之違規情事，復無其他足以免除違規
    責任之事由，則原處分機關據以依處罰條例第五十三條第一
    項及第六十三條第一項第三款等規定，並參酌違反道路交通
    管理事件統一裁罰基準表等相關內容，裁處如原處分所示之
    處罰，並無違誤，本件異議為無理由，應予駁回等語。
三、按汽車駕駛人，行經有燈光號誌管制之交岔路口闖紅燈者，
    處一千八百元以上五千四百元以下罰鍰；汽車駕駛人，違反
    處罰條例第五十三條者，除依原條款處罰鍰外，並記違規點
    數三點，處罰條例第五十三條第一項、第六十三條第一項第
    三款分別定有明文。
四、抗告人固仍執陳詞稱其執行勤務，急於回報處理經過，於回
    報途中，因闖紅燈遭警攔停，係基於緊急危難公務情況緊急
    致為違規行為，實為出於不得已之行為等情。惟查：抗告人
    於原裁定法院陳稱：「（問：你在現場查看道岔軌道並無異
    狀，你的職務就完成了嗎？）我的職責就是負責到現場看有
    無異狀，我的職務就算結束了。」等語，顯見其於回報途中
    ，任務已然結束，並無緊急之情況。雖抗告人於本院辯稱，
    於未完成回報前尚處於執行勤務中云云，然依抗告人所提供
    之交通部臺灣鐵路管理局97年6月27日鐵運調字第097001429
    4號函檢附之附件四「交通部臺灣鐵路管理局災害事故通報
    注意事項」，其中有關通報方式為「電話、簡訊、傳真」等
    三種方式，又參以附件三之「災害事故通報紀錄表」並附有
    行控室緊急通報電話「0000-000-000」號，是以，果有抗告
    人所稱之緊急情況時，抗告人應循標準作業程序，以電話、
    簡訊等方式通知之，縱抗告人未攜帶無線通訊電話，亦可以
    其電話通知鐵路管理局行控室之免費緊急電話，本狀況雖有
    危險，但無緊急狀況，抗告人縱使回去通報，亦無闖紅燈之
    必要，況抗告人於原裁定法院訊問時亦答稱，其當時身上有
    手機，可以用手機趕快跟分駐所回報等語（見原裁定卷第三
    一、三二頁），而實際上抗告人於當日下午五時二十五分，
    亦以電話向新營分駐所回報狀況，有該所97年5月3日執勤紀
    錄簿可稽，抗告人雖於原審雖辯稱，十七時二十五分，我用
    手機回報分駐所，當時我已經被警察攔阻了，惟即使屬實，
    亦足見趕回分駐所回報並非唯一方法；且抗告人於原裁定法
    院時稱：「（問：為何你要闖紅燈？）因為我要趕著回去，
    我想說『處理完了』要趕快回去。」等語（見原裁定卷第三
    二頁），參酌抗告人係擔任維修保養軌道之道班技術工，此
    次僅係至現場確認，既無緊急危難，其主觀上認為已完成分
    駐所通報之主要任務，回程僅為附隨報告義務，已無緊急性
    ，可以確認，從而抗告人所稱其係為緊急避難之不得已行為
    ，顯無可採。原裁定認當時客觀上難認有何立即影響行車安
    全之緊急危難狀態，且抗告人主觀上亦無所謂排除緊急危難
    之避難意思，其在前往新營分駐所簽名回報之途中，在上開
    地點闖紅燈之行為，不符合行政罰法第十三條所指為圖緊急
    避難而為之不得已行為，不容其據以為免除闖紅燈違規責任
    ，而認原處分機關所為之處分並無違誤等情，經核其認事用
    法並無違誤。抗告人猶執上開情詞，指摘原裁定不當，請求
    撤銷原裁定，為無理由，應予駁回。
五、據上論結，應依道路交通案件處理辦法第二十六條、刑事訴
    訟法第四百十二條，裁定如主文。
中    華    民    國    97    年    10    月    31    日
                  刑事第三庭    審判長法  官    陳義仲
                                      法  官    蘇清水
                                      法  官    宋明中
以上正本證明與原本無異。
不得再抗告。
                                      書記官    翁心欣
中    華    民    國    97    年    10    月    31    日


司法院資訊處製作；財團法人民間司法改革基金會備份。
